ACORDAO-COMPLETO-2466308

ACÓRDÃO 7967/2021 ATA 17/2021 - SEGUNDA CÂMARA

VISTOS, relatados e discutidos estes autos da Tomada de Contas Especial instaurada pelo então Ministério do Desenvolvimento Social e Agrário, atual Secretaria Especial do Desenvolvimento Social, vinculada ao Ministério da Cidadania, em razão da impugnação parcial de despesas do Convênio 168/2009, que teve por objeto a construção de cisternas de placas para armazenamento de água de chuva no Município de Sertânia/PE.
ACORDAM os Ministros do Tribunal de Contas da União, reunidos em Sessão da 2ª Câmara, ante as razões expostas pelo Relator, em: 
9.1. nos termos dos arts. 1º, inciso I, 16, inciso III, alínea "c", e 19, caput, da Lei 8.443/1992, julgar irregulares as contas da Sra. Lucicleide Xavier Ferreira dos Santos, condenando-a ao pagamento das quantias abaixo discriminadas, com a fixação do prazo de 15 (quinze) dias, a contar da notificação, para comprovar, perante o Tribunal (artigo 214, inciso III, alínea "a", do Regimento Interno/TCU) , o recolhimento da dívida ao Tesouro Nacional, atualizada monetariamente e acrescida dos juros de mora, calculados a partir das datas indicadas até a do efetivo recolhimento, nos termos da legislação em vigor:  
	Data 
	Valor (R$) 

	3/5/2011
	 1.524,20

	4/5/2011
	 4.840,00

	1º/6/2011
	 1.760,00

	2/6/2011
	 3.520,00

	3/6/2011
	 880,00

	6/6/2011
	 880,00

	28/6/2011
	 5.940,00

	15/7/2011
	 880,00

	18/7/2011
	 3.960,00

	21/7/2011
	 880,00

	8/8/2011
	 880,00

	9/8/2011
	 1.980,00

	10/8/2011
	 3.080,00

	26/8/2011
	 2.420,00

	29/8/2011
	 880,00

	2/9/2011
	 660,00

	5/9/2011
	 880,00

	15/9/2011
	 660,00

	19/9/2011
	 1.760,00

	21/9/2011
	 2.420,00

	26/9/2011
	 660,00

	19/10/2011
	 1.760,00

	18/11/2011
	 1.760,00

	7/12/2011
	 2.420,00

	16/12/2011
	 1.760,00

	20/12/2011
	 660,00

	29/12/2011
	 880,00

	4/1/2012
	 1.980,00

	5/1/2012
	 1.980,00

	2/2/2012
	 2.860,00

9.2. aplicar à Sra. Lucicleide Xavier Ferreira dos Santos a multa prevista no art. 57 da Lei 8.443/1992, no valor de R$ 10.000,00 (dez mil reais) , fixando-lhe o prazo de 15 (quinze) dias, a contar da notificação, para que comprove, perante o Tribunal (art. 214, inciso III, alínea "a", do Regimento Interno/TCU) , o recolhimento da dívida ao Tesouro Nacional, atualizada monetariamente desde a data deste Acórdão até a do efetivo recolhimento, se for paga após o vencimento, na forma da legislação em vigor;
9.3. autorizar, caso requerido, nos termos do art. 26 da Lei 8.443/1992 c/c o art. 217 do Regimento Interno/TCU, o parcelamento da dívida em até 36 (trinta e seis) parcelas mensais e sucessivas, sobre as quais incidirão os correspondentes acréscimos legais (débito: atualização monetária e juros de mora; multa: atualização monetária) , esclarecendo à responsável que a falta de pagamento de qualquer parcela importará no vencimento antecipado do saldo devedor, sem prejuízo das demais medidas legais;
9.4. autorizar, desde logo, com base no art. 28, inciso II, da Lei 8.443/1992, a cobrança judicial da dívida, caso não atendida a notificação;   
9.5. encaminhar cópia deste Acórdão à Procuradoria da República no Estado de Pernambuco, com fulcro no § 7° do art. 209 do Regimento Interno/TCU, para a adoção das medidas que entender cabíveis, bem como à Secretaria Especial do Desenvolvimento Social, para ciência.

Segunda Câmara

Município de Sertânia/PE.

3. Responsável: Lucicleide Xavier Ferreira dos Santos (XXX.129.024-XX).

13.1. Ministros presentes: Augusto Nardes (na Presidência), Aroldo Cedraz e Raimundo Carreiro.
13.2. Ministro-Substituto convocado: Augusto Sherman Cavalcanti.
13.3. Ministros-Substitutos presentes: Marcos Bemquerer Costa (Relator) e André Luís de Carvalho.

ACORDAO-COMPLETO-2532473

Acórdão 3074/2022 - Segunda Câmara

MARCOS BEMQUERER

Trata-se da Tomada de Contas Especial instaurada pelo então Ministério do Desenvolvimento Social e Agrário, atual Secretaria Especial do Desenvolvimento Social, vinculada ao Ministério da Cidadania, em desfavor da Sra. Lucicleide Xavier Ferreira dos Santos, Prefeita de Sertânia/PE no período de 2009/2012, em razão da impugnação parcial de despesas do Convênio 168/2009 - Siconv 706990 (peça 2, pp. 94/116, 166/168, 218/220 e 264/266) .
2.	Mencionado ajuste, celebrado entre aquela municipalidade e o MDS, teve por objeto a construção de cisternas de placas para armazenamento de água de chuva. 
3.	Este processo foi inicialmente apreciado mediante o Acórdão 12277/2019-TCU-Segunda Câmara, por meio do qual as alegações de defesa da Sra. Lucicleide Xavier Ferreira dos Santos foram rejeitadas, tendo sido fixado novo e improrrogável prazo para que fosse comprovado, perante este Tribunal, o recolhimento do débito da ordem de R$ 73.000,00 (peças 35/37) .
4.	A responsável opôs Embargos de Declaração contra o referido decisum, alegando que lhe fora imputado débito correspondente a cheques que não teria assinado, tendo em vista que não estava à frente do Poder Executivo Municipal (peça 40) .
5.	Os Embargos de Declaração foram conhecidos e, no mérito, providos, pelo Acórdão 4385/2020-TCU-Segunda Câmara (peças 42/44) , tendo sido excluídas do débito as parcelas referentes ao período de 10 a 27/3/2011.
6.	Posteriormente, a responsável apresentou peça denominada de "Recurso de Reconsideração" em face do Acórdão 12277/2019-TCU-Segunda Câmara, o qual, rememore-se, havia fixado novo e improrrogável prazo para o recolhimento do dano ao erário de responsabilidade da ex-alcaide (peça 52) .
7.	A Secretaria de Recursos - Serur, considerando não ser possível receber a peça apresentada como "Recurso de Reconsideração", haja vista a inexistência de decisão definitiva de mérito, propôs o recebimento do documento como elementos complementares de defesa.
8.	Dessa forma, mediante o Acórdão de Relação 8.609/2020 - Segunda Câmara (peça 57) , o Tribunal deliberou por receber a peça 52 como mera petição e aproveitar os seus elementos como complemento de defesa, nos termos do art. 279, parágrafo único, do Regimento Interno/TCU.
9.	Encaminhados os autos para a Secretaria de Controle Externo de Tomada de Contas Especial - Secex/TCE, foi lançada a instrução constante da peça 69, a qual reproduzo parcialmente a seguir, com os devidos ajustes de forma:
"EXAME TÉCNICO
 (...) 
16. Embora a responsável tenha apresentado também a peça denominada de 'recurso de reconsideração' (peça 52) em face do Acórdão 12277/2019-TCU-Segunda Câmara, o Tribunal, por meio do Acórdão 8609/2020-TCU-Segunda Câmara (peça 57) , decidiu receber a referida peça como mera petição e aproveitá-la como elementos complementares de defesa. Por meio do Despacho de Expediente (peça 67) , os autos foram encaminhados a essa Secex-TCE, para instrução de mérito.
Alegações
17. Nos elementos complementares de defesa (peça 52) , a Sra. Lucicleide Xavier Ferreira dos Santos alega, em suma, que:
a) o procedimento administrativo municipal para o pagamento dos serviços executados com as verbas do convênio possuía o seguinte fluxograma: 
1º Etapa: Emissão do ofício por parte do Secretário de Agricultura e Meio Ambiente, indicando a descrição das despesas, do beneficiário e do valor pecuniário a ser adimplido com recursos do convênio;
2º Etapa: o Ofício era encaminhado para o Gabinete da Prefeita, que pessoalmente executava a conferência do ofício averiguando a adequação dos serviços, [do] valor e do beneficiário. Se tudo estivesse em conformidade, a gestora opunha seu visto no ofício, chancelando aquela despesa de forma a permitir a emissão do empenho e cheque;
3º Etapa: o ofício com a autorização da prefeita era encaminhado para o Setor de Finanças e Planejamento, cujas servidoras fraudadoras eram responsáveis pela emissão do empenho e do cheque para assinatura final da prefeita;
4º Etapa: os empenhos e cheques emitidos pelo Setor de Finanças e Planejamento eram assinados pela Prefeita e entregues aos beneficiários pelas próprias servidoras fraudadoras;
b) as fraudadoras apresentavam empenhos e cheques falsos junto com outros verdadeiros, de forma a ludibriar a responsável, que os assinava em razão da plena confiança de que já tinha conferido toda a papelada que lhe fora entregue;
c) a fraude executada pelas servidoras não era fácil de ser descoberta, na medida em que elas reproduziam falsamente a documentação que chegava junto com vários outros empenhos e cheques verdadeiros, o que aparentava falsa noção de legalidade de todos os documentos que a recorrente assinava;
d) o fato de o objeto ter sido concluído é outro elemento que reforça o caráter diligente da recorrente, que primou pela execução integral do convênio, [cujo adimplemento físico] foi plenamente aprovado pelo concedente. Além desse fato, constata-se ser baixo o percentual do valor fraudado, que deverá ser ressarcido aos cofres públicos pelas criminosas e pelo Banco do Brasil, que sofre ação judicial nesse sentido; e
e) a decisão deve ser reformada para acolher as manifestações do MP/TCU, no sentido de determinar o arquivamento da presente TCE, ou, alternativamente, a realização da devolução pelo ente público municipal, signatário do convênio e quem tem poder de, regressivamente, buscar o ressarcimento por parte das servidoras fraudadoras.
Análise
18. Cumpre informar em primeiro lugar que a execução física do convênio não se confunde com sua execução financeira, devendo nesse [último] caso, ser comprovado o nexo de causalidade entre o desembolso e a origem do recurso federal.
19. Em relação à execução financeira, o encaminhamento da documentação ao Ordenador de Despesa não se trata de mera formalidade, mas sim da existência de mais uma instância de conferência dos atos praticados por seus subordinados (no caso, aqueles lotados no Setor de Finanças e Planejamento) , a fim de verificar o preenchimento das condições para liquidação da despesa, com base em títulos e documentos comprobatórios. Portanto, não cabe à responsável alegar que já havia conferido anteriormente toda a documentação que lhe fora entregue. Além disso, a delegação de competência não afasta sua responsabilização em relação aos atos praticados por seus subordinados, consoante o disposto no Relatório que fundamentou o Acórdão 8799/2019-TCU-Primeira Câmara, cujo trecho consta transcrito abaixo:
'20. Preliminarmente, cabe reiterar que a delegação de competência não exonera de responsabilidade a autoridade delegante.
21. In casu, além de ter sido demonstrado que o ex-prefeito não fiscalizou satisfatoriamente a atuação dos seus subordinados, ou seja, dos secretários municipais a quem delegou poderes, incorrendo na culpa in vigilando, não houve prova em contrário.
22. Ainda, da mesma forma, não houve argumentos contra a inadequação da escolha da pessoa a quem deveria delegar competência (culpa in eligendo) , o que redundou na ocorrência das irregularidades que motivaram a instauração destas contas. Nesse diapasão, seguem enunciados extraídos da jurisprudência selecionada:
'Quando o convênio for conduzido por auxiliares vinculados ao gabinete do chefe do executivo municipal, a condição de agente político não afasta a responsabilidade do prefeito, que pode responder por culpa in vigilando.' (Acórdão 3161/2016-TCU-Plenário | Relator: Ana Arraes) 
'A delegação de poderes não exime a responsabilidade do gestor por atos de sua competência primária, pois, ao delegar suas atribuições, o administrador tem obrigação de escolher bem o subordinado e assume o ônus de supervisioná-lo.' (Acórdão 10463/2016-TCU-Segunda Câmara | Relator: André de Carvalho) 
'O signatário do convênio assume a responsabilidade pela correta aplicação dos recursos transferidos e, mesmo delegando atribuições para realização de pagamentos, acompanhamento físico do ajuste ou prestação de contas, responde solidariamente pelos atos praticados pelos delegados escolhidos (culpa in eligendo e in vigilando) .' (Acórdão 2360/2015-TCU-Plenário | Relator: Benjamin Zymler) 
'A delegação de poderes não exime a responsabilidade do gestor por atos de sua competência primária, pois, ao delegar suas atribuições, o administrador tem obrigação de escolher bem o subordinado e assume o ônus de supervisioná-lo.' (Acórdão 7477/2015-TCU-Segunda Câmara | Relator: Ana Arraes) 
'A delegação de competência, bem como a tomada de decisões embasadas em pareceres de órgãos de assessoramento, não exime, por si só, a responsabilidade do gestor público.' (Acórdão 1620/2015-TCU-Plenário | Relator: Bruno Dantas) 
'A delegação interna de atividades administrativas em prefeituras, para a execução de despesas custeadas com recursos públicos federais, não retira do agente político a responsabilidade sobre a execução do convênio, uma vez que ele sempre atua na dupla condição de gestor e agente político.' (Acórdão 3121/2015-TCU-Plenário | Relator: Walton Alencar Rodrigues) 
23. Dessa forma, não havendo documentos comprobatórios aptos a comprovar que o recorrente realizou as devidas fiscalizações e supervisões sob seus delegados, não há como não considerar sua responsabilidade nas consequências dos atos praticados.
24. Portanto, entende-se pelo não provimento das razões recursais apresentadas.'
20. Cumpre ressaltar que a fraude foi descoberta em fevereiro de 2012 (peça 19) e que o desvio de recursos vinha ocorrendo desde fevereiro de 2011, fato que demonstra inércia em relação ao acompanhamento da execução financeira do convênio.
21. Não procede a alegação no sentido de que o ressarcimento do débito seja realizado pelo ente público municipal, pois conforme já relatado na instrução de peça 30, não há nos autos comprovação de que os recursos tenham sido utilizados em benefício do Município de Sertânia/PE. Em que pese a responsável tentar atribuir a responsabilidade sobre as irregularidades à pessoa jurídica de direito público, fato é que, ante os documentos acostados aos autos, apenas sua responsabilidade foi identificada, por ter sido a gestora máxima do referido município, e o dever de comprovar a boa e regular gestão dos recursos públicos foi a ela atribuído, conforme legislação vigente. Caso entenda que deva buscar indenizações junto a outros responsáveis, em ação regressiva no Judiciário, por exemplo, é decisão de caráter particular que não alcança a esfera de atuação do controle externo.
22. Pelo exposto, verifica-se que os elementos complementares de defesa não se prestam a afastar as irregularidades apontadas.
Prescrição da Pretensão Punitiva
23. Vale ressaltar que a pretensão punitiva do TCU, conforme Acórdão 1441/2016-TCU-Plenário, Relator: Benjamin Zymler, que uniformizou a jurisprudência acerca dessa questão, subordina-se ao prazo geral de prescrição indicado no art. 205 do Código Civil, que é de dez anos, contado da data de ocorrência da irregularidade sancionada, nos termos do art. 189 do Código Civil, sendo este prazo interrompido pelo ato que ordenar a citação, a audiência ou a oitiva dos responsáveis.
24. No caso em exame, não ocorreu a prescrição, uma vez que a irregularidade sancionada ocorreu em 2/3/2013 (dia seguinte ao término do prazo para apresentação da prestação de contas) e o ato de ordenação da citação ocorreu em 15/6/2018 (peça 10) .
CONCLUSÃO
25. Em face da análise promovida na seção 'Exame Técnico', verifica-se que a responsável Lucicleide Xavier Ferreira dos Santos não logrou comprovar a boa e regular aplicação dos recursos.
26. Tendo em vista que não houve liquidação tempestiva da dívida, sugere-se que as suas contas sejam julgadas irregulares, nos termos do art. 202, § 6º, do Regimento Interno do TCU, com a imputação do débito atualizado monetariamente e acrescido de juros de mora, nos termos do art. 202, §1º, do Regimento Interno do TCU, descontado o valor eventualmente recolhido, com a aplicação da multa prevista no art. 57 da Lei 8.443/1992."
10. 	Feitas tais considerações, a proposta de mérito da Secex/TCE, uníssona, foi redigida nos seguintes termos (peças 69, pp. 5/6; 70 e 71) :  
"I) julgar irregulares, nos termos dos arts. 1º, inciso I, 16, inciso III, alínea 'c', § 2º, da Lei 8.443/92, c/c os arts. 19 e 23, inciso III, da mesma Lei, e com os arts. 1º, inciso I, 209, inciso III, 210 e 214, inciso III, do Regimento Interno/TCU, as contas da Sra. Lucicleide Xavier Ferreira dos Santos, condenando-a ao pagamento das importâncias a seguir especificadas, atualizadas monetariamente e acrescidas dos juros de mora, calculadas a partir das datas discriminadas até a data da efetiva quitação do débito, fixando-lhe o prazo de quinze dias, para que comprove, perante o Tribunal, o recolhimento das referidas quantias aos cofres do Tesouro Nacional, nos termos do art. 23, inciso III, alínea 'a', da citada lei:
	Data
	Valor 

	03/05/2011
	R$ 1.524,20

	04/05/2011
	R$ 4.840,00

	1º/06/2011
	R$ 1.760,00

	02/06/2011
	R$ 3.520,00

	03/06/2011
	R$ 880,00

	06/06/2011
	R$ 880,00

	28/06/2011
	R$ 5.940,00

	15/07/2011
	R$ 880,00

	18/07/2011
	R$ 3.960,00

	21/07/2011
	R$ 880,00

	08/08/2011
	R$ 880,00

	09/08/2011
	R$ 1.980,00

	10/08/2011
	R$ 3.080,00

	26/08/2011
	R$ 2.420,00

	29/08/2011
	R$ 880,00

	02/09/2011
	R$ 660,00

	05/09/2011
	R$ 880,00

	15/09/2011
	R$ 660,00

	19/09/2011
	R$ 1.760,00

	21/09/2011
	R$ 2.420,00

	26/09/2011
	R$ 660,00

	19/10/2011
	R$ 1.760,00

	18/11/2011
	R$ 1.760,00

	07/12/2011
	R$ 2.420,00

	16/12/2011
	R$ 1.760,00

	20/12/2011
	R$ 660,00

	29/12/2011
	R$ 880,00

	04/01/2012
	R$ 1.980,00

	05/01/2012
	R$ 1.980,00

	02/02/2012
	R$ 2.860,00

Valor total do débito atualizado até 26/1/2021: R$ 95.609,54.
II) aplicar à Sra. Lucicleide Xavier Ferreira dos Santos a multa prevista no art. 57 da Lei 8.443/92 c/c o art. 267 do Regimento Interno/TCU, fixando-lhe o prazo de quinze dias, a contar da notificação, para que comprove, perante o Tribunal (art. 214, III, 'a', do Regimento Interno/TCU) , o recolhimento da dívida aos cofres do Tesouro Nacional, atualizada monetariamente desde a data do acórdão que vier a ser proferido por este Tribunal até a do efetivo recolhimento, se paga após o vencimento, na forma da legislação em vigor;
III) autorizar, desde logo, a cobrança judicial das dívidas, caso não atendida a notificação, na forma do disposto no art. 28, inciso II, da Lei 8.443/92;
IV) autorizar também, desde logo, se requerido, com fundamento no art. 26 da Lei 8.443/1992 c/c o art. 217, §§ 1º e 2º, do Regimento Interno/TCU, o parcelamento das dívidas em até 36 parcelas, incidindo sobre cada parcela, corrigida monetariamente, os correspondentes acréscimos legais, fixando-lhe o prazo de quinze dias, a contar do recebimento da notificação, para comprovar perante o Tribunal o recolhimento da primeira parcela, e de trinta dias, a contar da parcela anterior, para comprovar os recolhimentos das demais parcelas, devendo incidir sobre cada valor mensal, atualizado monetariamente, os juros de mora devidos, no caso do débito, na forma prevista na legislação em vigor, alertando à responsável que a falta de comprovação do recolhimento de qualquer parcela importará o vencimento antecipado do saldo devedor, nos termos do § 2º do art. 217 do Regimento Interno/TCU; 
V) enviar cópia do Acórdão a ser prolatado, bem como do Relatório e do Voto que o fundamentarem, à Procuradoria da República no Estado de Pernambuco, nos termos do § 3º do art. 16 da Lei 8.443/1992, c/c o § 7º do art. 209 do Regimento Interno/TCU, para adoção das medidas cabíveis; e
VI) enviar cópia do Acórdão que vier a ser proferido ao Ministério da Cidadania e à responsável, para ciência, informando que a presente deliberação, acompanhada do Relatório e do Voto que a fundamentam, está disponível para a consulta no endereço www.tcu.gov.br/acordaos, além de esclarecer que, caso requerido, o TCU poderá fornecer sem custos as correspondentes cópias, de forma impressa."
11.	O Ministério Público especializado, em parecer da lavra da Procuradora-Geral Cristina Machado da Costa e Silva, anuiu ao encaminhamento alvitrado pela unidade especializada (peça 72) .
		É o Relatório.

Napoleão Manoel Filho (OAB/PE 20.238) e Nara dos Anjos Gomes (OAB/DF 49.552).

Procuradora-Geral Cristina Machado da Costa e Silva.

TOMADA DE CONTAS ESPECIAL. CONVÊNIO. CONSTRUÇÃO DE CISTERNAS DE PLACAS PARA ARMAZENAMENTO DE ÁGUA DE CHUVA. CITAÇÃO DA EX-PREFEITA. RESPONSABILIDADE DA CHEFE DO EXECUTIVO MUNICIPAL NA QUALIDADE DE ORDENADORA DE DESPESAS. BOA-FÉ RECONHECIDA. AUSÊNCIA DE OUTRAS IRREGULARIDADES. FIXAÇÃO DE NOVO PRAZO PARA RECOLHIMENTO DO DÉBITO. APRESENTAÇÃO DE PEÇA INTITULADA COMO "RECURSO DE RECONSIDERAÇÃO". IMPOSSIBILIDADE DE ADMISSÃO COMO RECURSO, EM FUNÇÃO DA AUSÊNCIA DE JULGAMENTO DEFINITIVO DE MÉRITO. APROVEITAMENTO DA PEÇA COMO ALEGAÇÕES DE DEFESA COMPLEMENTARES. REJEIÇÃO. CONTAS IRREGULARES. DÉBITO. MULTA.

TOMADA DE CONTAS ESPECIAL (TCE)

Secretaria de Controle Externo de Tomada de Contas Especial - Secex/TCE.

Em exame a Tomada de Contas Especial instaurada pelo então Ministério do Desenvolvimento Social e Agrário, atual Secretaria Especial do Desenvolvimento Social, vinculada ao Ministério da Cidadania, em desfavor da Sra. Lucicleide Xavier Ferreira dos Santos, Prefeita de Sertânia/PE no período de 2009/2012, em razão da impugnação parcial de despesas do Convênio 168/2009 - Siconv 706990.
2.	Referido ajuste, celebrado entre aquela municipalidade e o MDS, teve por objeto a construção de cisternas de placas para armazenamento de água de chuva. 
3.	Para a execução da avença, a União aportou o valor de R$ 1.187.473,50, sendo  R$ 59.651,50 a contrapartida do convenente. A sua vigência foi de 30/11/2009 a 31/12/2012. Os recursos federais foram liberados mediante as Ordens Bancárias 2009OB801035, de 30/11/2009 (R$ 642.236,75) , e 2010OB801029, de 9/11/2010 (R$ 545.236,75) .
4.	Em fiscalização da então Controladoria-Geral da União em 2013, foi constatada a existência de desvio de verbas mediante o pagamento efetuado a pessoas que não teriam executado os serviços referentes a tais desembolsos. 
5.	O concedente, no que tange ao aspecto técnico, aprovou a prestação de contas apresentada. Todavia, sob a ótica financeira, reportou dano ao erário de R$ 73.920,00 decorrente da emissão contra a conta específica do ajuste de cheques fraudados, glosando tal quantia (peça 2, pp. 24/32) .
6.	No âmbito deste Tribunal, a Secretaria de Controle Externo de Tomada de Contas Especial - Secex/TCE efetuou, por delegação de competência deste Relator, a citação da ex-prefeita em função da não comprovação da boa e regular aplicação da parcela de R$ 73.920,00. 
7.	Por meio do Acórdão 12277/2019-TCU-Segunda Câmara, as alegações de defesa da Sra. Lucicleide Xavier Ferreira dos Santos foram rejeitadas, tendo sido fixado novo e improrrogável prazo para que fosse comprovado, perante este Tribunal, o recolhimento do dano apurado (peças 35/37) .
8.	A responsável opôs Embargos de Declaração contra o referido decisum, alegando que lhe fora imputado débito correspondente a cheques que não teria assinado, tendo em vista que não estava à frente do Poder Executivo Municipal à época em que algumas cártulas haviam sido emitidas (peça 40) .
9.	Os Embargos de Declaração foram conhecidos e, no mérito, providos, pelo Acórdão 4385/2020-TCU-Segunda Câmara (peças 42/44) , tendo sido excluídas do débito as parcelas referentes ao período de 10 a 27/3/2011, em que a responsável não estava à frente do Executivo municipal.
10.	Posteriormente, a Sra. Lucicleide Xavier Ferreira dos Santos apresentou peça denominada de "Recurso de Reconsideração" em face do Acórdão 12277/2019-TCU-Segunda Câmara, o qual, relembre-se, havia fixado novo e improrrogável prazo para o recolhimento do dano ao erário de responsabilidade da ex-alcaide (peça 52) .
11.	Mediante o Acórdão de Relação 8.609/2020 - Segunda Câmara (peça 57) , o Tribunal deliberou por receber a peça 52 como mera petição e aproveitar os seus elementos como complemento de defesa, nos termos do art. 279, parágrafo único, do Regimento Interno/TCU.
12.	Encaminhados os autos para a Secretaria de Controle Externo de Tomada de Contas Especial - Secex/TCE, foi lançada a instrução constante da peça 69, por meio da qual aquela unidade especializada, em uníssono, e com o aval do MP/TCU, propôs, sinteticamente: a) julgar irregulares as presentes contas especiais; b) imputar o débito apurado à Sra. Lucicleide Xavier Ferreira dos Santos; c) aplicar-lhe a penalidade pecuniária insculpida no art. 57 da Lei 8.443/1992; e d) enviar cópia do Acórdão que sobrevier ao Ministério Público da União. 
13.	Inicio o exame deste feito destacando que os argumentos apresentados pela Sra. Lucicleide Xavier Ferreira dos Santos na peça que intitulou de "Recurso de Reconsideração", consoante deliberação desta Corte no já mencionado Acórdão de Relação 8.609/2020 - Segunda Câmara, serão aproveitados como alegações de defesa complementares. 
14.	Rememorando que o TCU já rejeitou suas alegações de defesa e fixou novo e improrrogável prazo para o recolhimento do débito, avaliar-se-á, nesta oportunidade, se os argumentos constantes da peça acima citada são capazes de infirmar a conclusão pelo não acatamento da defesa da ex-Prefeita.
15.	Perscrutando a indigitada peça 52, verifico que a responsável insiste na tese defendida em sua defesa inicial de que fora vítima de servidoras municipais, as quais, mediante a prática de estelionato, fraudavam os cheques emitidos contra a conta corrente da avença. 
16.	Repisa que a fiscalização de tais ações refugia à sua esfera de atuação, asseverando, ainda, que, assim que tomara conhecimento da prática criminosa, reportou o fato às autoridades policiais. 
17.	Prossegue aduzindo que a prática fraudulenta ocorria mediante a emissão de empenhos em favor de pessoas estranhas ao rol de prestadores de serviços e consequente emissão de cheques em favor de tais beneficiários, os quais eram assinados por ela de boa-fé (peça 52, p. 3) :
"Assim, as fraudadoras apresentavam à recorrente empenhos e cheques falsos junto com outros verdadeiros de forma a ludibriar a recorrente que assinava todos os empenhos e cheques em plena confiança de que já tinha conferido toda a papelada que lhe era entregue."
18.	Como asseverei na Proposta de Deliberação condutora do Acórdão 12277/2019-TCU-Segunda Câmara, a própria responsável reconheceu que houve falha omissiva de sua parte, consubstanciada na ausência de conferência da listagem dos efetivos beneficiários da verba federal. A conclusão lógica é a de que a Sra. Lucicleide Xavier Ferreira dos Santos, ao assim agir, assumiu o risco de dar ensejo ao débito que ora se discute. 
19.	Não se olvida que a ex-alcaide, ao tomar conhecimento da ação das criminosas, levou o fato ao conhecimento das autoridades policiais. Todavia, não se pode descurar do fato de que o desvio de recursos vinha ocorrendo desde fevereiro de 2011, sendo que somente fora descoberto pela responsável em fevereiro de 2012, ou seja, um ano depois. Nesse sentido, a ação correta e esperada da gestora era a de que conferisse as listagens de beneficiários, ato que teria colocado termo à prática criminosa, evitando, assim, o dano que ora se discute.
20.	Ainda de acordo com o que afirmei no multicitado Acórdão 12277/2019-TCU-Segunda Câmara, se fosse de extrema dificuldade para a Sra. Lucicleide Xavier Ferreira dos Santos verificar o ardil utilizado por aqueles que manejavam as estratégias empregadas para o desvio de verbas, ou seja, se tal investigação demandasse providências extremas, tal elemento seria sopesado, podendo, dadas as peculiaridades do caso concreto, amenizar ou até afastar a sua responsabilidade no prejuízo ao erário. Contudo, no caso em foco, como mencionado, o simples exame da listagem de beneficiários indicaria que a despesa não deveria ser autorizada.
21.	À guisa de conclusão, inexistindo elementos que indiquem a necessidade de retificar a rejeição das alegações de defesa da ex-prefeita e tendo em vista que tal responsável deixou escoar o prazo improrrogável de 15 dias que lhe fora fixado pelo Acórdão 12277/2019-TCU-Segunda Câmara sem recolher o débito que lhe fora cominado, cumpre julgar irregulares suas contas e imputar-lhe o débito ora apurado.  
22.	Cabível, ainda, como proposto pela unidade técnica, dada a gravidade dos fatos narrados e da reprovabilidade da conduta da responsável, aplicar-lhe a multa pecuniária prevista no art 57 da Lei 8.443/1992, sancionamento para o qual, consoante o descrito nos itens 23 e 24 da instrução transcrita no Relatório precedente, não há óbices em relação ao decidido por esta Corte mediante o Acórdão 1441/2016-TCU-Plenário (relator ministro Benjamin Zymler, redator ministro Walton Alencar Rodrigues) .
23.	Cumpre, por fim, enviar cópia do Acórdão que sobrevier à Procuradoria da República no Estado de Pernambuco, para a adoção das medidas de sua alçada e à Secretaria Especial do Desenvolvimento Social, para ciência. 
	Ante o exposto, manifesto-me por que seja adotado o Acórdão que ora submeto a este Colegiado. 
T.C.U., Sala das Sessões, em 25 de maio de 2021.
MARCOS BEMQUERER COSTA
Relator